【裁判字號】    97,消債更,1410
【裁判日期】    971103
【裁判案由】    聲請更生程序
【裁判全文】
臺灣高雄地方法院民事裁定          97年度消債更字第1410號
聲  請  人  甲○○
上列當事人聲請消費者債務清理事件，本院裁定如下：
    主  文
聲請駁回。
聲請費用由聲請人負擔。
    理  由
一、本件聲請意旨略以：聲請人曾依「中華民國銀行公會會員辦
    理消費金融案件無擔保債務協商機制」（下稱債務協商機制
    ）請求共同協商債務清償方案並經協商成立，約定聲請人每
    月應繳金額為新臺幣（下同）10,822元，惟聲請人因罹患疾
    病生病，且為照顧重病母親無法工作，而有客觀上自有不可
    歸責於己之事由致履行顯有重大困難之情事，而聲請人且無
    擔保或無優先權之債務總額未逾1,200 萬元，復未經法院裁
    定開始清算程序或宣告破產，爰依法聲請更生等語。
二、按「債務人與金融機構協商成立者，不得聲請更生或清算，
    但因不可歸責於己之事由，致履行顯有重大困難者，不在此
    限... 本條例施行前，債務人依金融主管機關協調成立之中
    華民國銀行公會會員辦理消費金融案件無擔保債務協商機制
    與金融機構成立之協商，準用前項之規定」，消費者債務清
    理條例第151 條第5 項、第6 項分別定有明文，而消費者債
    務清理條例之立法目的，依其立法理由乃認陷於經濟上困境
    之消費者若任其於惡性循環之債務窘境中自生自滅，其將衍
    生嚴重之社會問題，致難以維持安定之社會經濟秩序，故有
    予之分別情形依更生或清算之程序清理其債務之必要，藉以
    妥適調整其與各相關債權人等間之權利義務關係，以謀求消
    費者經濟生活之更生機會，從而健全社會經濟發展，惟私法
    上之債之關係，係以當事人間之信賴關係為基礎，為社會經
    濟組織之重要支柱，故當事人於以法律行為追求自己之利益
    之際，亦應顧及對方之利益，並考量債權債務在社會上之作
    用，本於誠實及信用之原則，行使其債權及履行其債務，故
    消費者如已與金融機構協商成立，或於本條例施行前已依金
    融主管機關協調成立之中華民國銀行公會會員辦理消費金融
    案件無擔保債務協商機制與金融機構成立協商，因此係經當
    事人行使程序選擇權所為之債務清理契約，債務人理應受該
    成立之協議所拘束，如無特殊情事，其原即應依此協商結果
    而為誠信履行，惟因慮及有些協商於成立之時，或僅考量債
    權數額之清償而未慮及債務人之經濟能力，或債務人於嗣後
    因經濟情況變更（如清償期間收入或收益不如預期）而致依
    約履行將使其陷於經濟上之困境甚或履行不能，故上開條例
    於此即另開「因不可歸責於己之事由，致履行顯有重大困難
    者」之履行例外以助債務人之更生，則已成立協商者不能或
    不願依約履行而依例外條款復聲請更生或清算者，自應就其
    例外情形嚴予審核，於該當後始准之為其所負義務關係之調
    整，以避免其任意毀諾、濫用債務清理程序而藉此善意之立
    法惡意圖謀減免債務，致使該程序陷於道德之危險，並因此
    使社會之信用緊縮而造成經濟之動盪。
三、經查：本件聲請人於債清條例施行前之95年業依「中華民國
    銀行公會會員辦理消費金融案件無擔保債務協商機制」而與
    最大債權金融機構即萬泰銀行達成債務清償方案之協商，約
    定聲請人應自95年9 月起分120 期，且每月10日以10,822元
    依各債權銀行債權金額比例清償各項債務至全部清償為止，
    而聲請人於協商成立後，還款14期，確於96年11月毀諾未依
    該協議繼續履行分期償還乙節，此有協議書、財團法人金融
    聯合徵信中心當事人查詢個人資料回覆書等件在卷可稽，是
    聲請人於前既已依債務協商機制與金融機構成立協商，依上
    開說明，其原即應依此協商結果而為誠信履行，故其欲援引
    上開條例條項之例外規定而再聲請更生或清算時，自應就其
    不依約履行是否具不可歸責於己之事由而致履行顯有重大困
    難之情形嚴為審查以避免道德上之危險。
四、聲請人固以罹患疾病及為照顧重病母親無法工作而無收入為
    由，認以聲請人薪資扣除個人必要生活費用，其幾已無法維
    生，故認有已有不可歸責於己之事由，而致履行顯有重大困
    難之情形等語而為本件更生之聲請，並提出債權人清冊、財
    產及收入狀況說明書、戶籍謄本、綜合所得稅各類所得資料
    清單、財產歸屬資料清單、財團法人金融聯合徵信中心當事
    人查詢個人資料回覆書、勞工保險被保險人投保資料表、診
    斷證明書及薪資袋等件為證，惟查：
  (一)聲請人提出之診斷係記載，聲請人係於86年3 月13日接受右
    側乳房根除性全切除手術，目前持續返還門診追蹤中等語，
    可知聲請人係於86年3 月即接受上開手術治療，亦即上開事
    由，係在聲請人協商當時即已發生存在之情，參以聲請人罹
    患之上述疾病，後續僅需門診追蹤治療即可，亦即聲請人尚
    無因罹患上開疾病而有無法工作之情，是此，要難以上開診
    斷證明書而認聲請人主張伊有「不可歸責於己之事由致履行
    顯有重大困難」之情。
  (二)另聲請人主張為照料母親而辭去工作，致未有工作收入云云
    ，然聲請人自承伊自94年7 月起即因身體因素及為照護母親
    之故而離職，可認上開事由，亦係在聲請人協商當時即存在
    之情，是此，聲請人以此為不可歸責於己之事由致履行協議
    顯有重大困難而聲請更生，尚無可採。
  (三)至聲請人主張其於協商時即無工作，而係以親友借支之方式
    勉力還款等情，惟聲請人依協議還款至96年10月後毀諾，已
    據聲請人自陳明確，並有無摺存款存入通知聯及自動櫃員機
    交易記錄可稽，聲請人既得依協議還款14期，足見其於協商
    後尚有履行協議之能力。至於聲請人主張係向親友借支始能
    勉力還款乙節，並無證據可資證明，尚難信屬真實。
  (四)再者，聲請人自稱已於97年5 月開始工作，每月薪資約20,9
    20元，參以聲請人住所地在高雄縣仁武鄉，而97年度台灣省
    最低生活費為每月9,829 元之標準（聲請人業已負債百萬元
    以上，其本須以較低之標準生活而節忖開銷用以償債始符誠
    信，債務人自不得以無負債人員之一般生活標準以上而同為
    要求），足見聲請人之每月薪資，於扣除協商款後，尚非不
    能維持生活。是聲請人主張其每月薪資僅20,920元，扣除協
    商款後，難以維持必要生活支出，實有不可歸責於己之事由
    ，致履行協議顯有重大困難云云，洵無足採。基此，聲請人
    目前既有固定收入之履行能力，縱有履行不便，亦得經由個
    別債權銀行協商程序以求適當履債，且債務人為了償還債務
    ，必須經歷履行期間較不寬裕之經濟生活，然此乃債務人於
    負擔債務時即得預見，是依誠實及信用之原則，債務人於有
    履行可能性時，仍應誠實勤勉地履行債務，故難僅憑聲請人
    空言主張其每月收入不符必要生活支出云云，而遽認聲請人
    履行顯有重大困難。準此，堪認聲請人尚乏不可歸責於己致
    履行顯有重大困難之情形可言。
五、綜上所述，聲請人於協商成立後，尚有履行協商條件之能力
    ，並無客觀上造成聲請人之支出增多，或收入、收益減少，
    非其成立協商時所能預期之原因事實，已無法證明其有不可
    歸責於己之事由，致無法履行協議之事實。本件聲請人更生
    之聲請，核與首揭規定不符，此項不備更生之要件，又無從
    補正，自應依法駁回其聲請。
六、依消費者債務清理條例第8 條、第151 條第5 項、第15條，
    民事訴訟法第78條、第95條，裁定如主文
中    華    民    國    97    年    11    月    3     日
                  民事第四庭  法    官  張茹棻
上為正本係照原本作成
如不服本裁定，應於裁定送達後10日內，以書狀向本院提出抗告
，並繳納抗告費新臺幣1,000 元。
中    華    民    國    97    年    11    月    3     日
                              書 記 官  黃美秀


司法院資訊處製作；財團法人民間司法改革基金會備份。
